【裁判字號】    99,易,329
【裁判日期】    990730
【裁判案由】    業務侵占
【裁判全文】
臺灣臺北地方法院刑事判決            99年度易字第329號
公  訴  人  台灣台北地方法院檢察署檢察官
被      告  丙○○
選任辯護人  謝宜庭律師
上列被告因業務侵占案件，經檢察官提起公訴（98年度偵字第16
658 號），本院判決如下：
    主  文
丙○○無罪。
    理  由
一、公訴意旨略以：被告丙○○原為設於台北市○○區○○路16
    8 號告訴人南山人壽保險股份有限公司（下稱南山人壽公司
    ）之業務代表，係從事業務之人，竟利用職務上代收客戶保
    險費之便，意圖為自己不法之所有，自民國96年4 月1 日起
    至97年1 月31日止，多次將自客戶甲○○收受之保險費共新
    台幣（下同）51,956元侵占入己，後因甲○○向南山人壽公
    司詢問保險契約，發覺因保費未繳致契約停效，始查知上情
    ，因認被告涉犯刑法第336 條第2 項之業務侵占罪嫌等語。
二、按犯罪事實應依證據認定之，無證據不得認定犯罪事實；不
    能證明被告犯罪或其行為不罰者，應諭知無罪之判決，刑事
    訴訟法第154 條第2 項、第301 條第1 項，分別定有明文。
    復按認定不利於被告之事實，須依積極證據，苟積極證據不
    足為不利於被告事實之認定時，即應為有利於被告之認定，
    更不必有何有利之證據，最高法院30年上字第816 號著有判
    例，可資參照。
三、檢察官認被告涉有上開罪嫌，係以告訴代理人乙○○之指訴
    、證人甲○○之證述，及南山人壽公司業務員訂約申請書、
    業務代表合約書、甲○○投資型保險單契約書、快樂人生要
    保書、甲○○申訴書、聲明書、保費逾期照會單、94年及95
    年繳費單據、續期保費查詢回函為主要論據。訊據被告固對
    於曾任南山人壽公司業務員，及受理甲○○投保事宜等事實
    坦承不諱，惟堅決否認有何業務侵占犯行，辯稱：伊有辦理
    甲○○投保醫療險及投資型保險事宜，有收取首期保險費以
    及之後伊幫甲○○辦理醫療險理賠時有收取2 次醫療險費用
    ，伊都有開收據給甲○○，之後沒有收取甲○○之保險費等
    語。
四、經查：
（一）甲○○於93年間分別向南山人壽公司投保投資型保險（保
      單號碼Ｚ000000000）及醫療險（保單號碼Ｚ000000000號）
      ，投資型保險部分，自96年9 月20日即未再繳交續期保險
      費，保費為年繳2 萬4 千元，該保單迄今仍為有效狀態；
      醫療險部分自96年4 月6 日即未再繳交續期保險費，保費
      為季繳6,989 元，該保單於98年6 月9 日失效，此有南山
      人壽公司99年4 月29日（99）南壽保單字第C0462 號函暨
      所附上開保險契約在卷可參，上情堪以認定。
（二）告訴代理人即南山人壽公司之法務人員乙○○供稱：我們
      清查後，發現被告侵占了甲○○96年投資型保單的保費，
      及96年4 月、7 月、10月及97年1 月醫療險的保費（下稱
      96 年 投資險及醫療險保費）等語（98年11月9 日偵查筆
      錄，98年度偵字第16658 號卷第27頁），惟證人乙○○於
      本院審理時證稱：「（你們提起告訴的依據為何？）我們
      提起告訴是依照保戶給我們的聲明書，也就是切結他所主
      張的內容是事實，另外再配合大安分公司的對帳，發現他
      所主張的保費沒有入帳，我們希望被告出面對質，但他都
      沒有出面，我們只好提出告訴。」、「當時我們與丙○○
      聯絡都聯絡不上，我們只好依照保戶提供的事實提出告訴
      。」等語（本院99年7 月7 日審判筆錄），是依告訴代理
      人乙○○之供述，告訴人南山人壽公司之所以提出本件告
      訴，係因保戶甲○○切結表示伊有交付保費予被告，而告
      訴人清查後發現保戶甲○○上開保費未繳交，因而提起本
      件告訴。
（三）就被告是否有收取甲○○所繳交之96年投資險及醫療險保
      費，及何時收取保費等節，甲○○於97年11月20日向南山
      人壽公司申訴稱：丙○○於96年10月12日21時許到伊住處
      收取2 萬4 千元之儲蓄保費，伊女友在場可以證明，有申
      訴書1 紙在卷可參（98年度偵字第16658 號卷第86頁），
      惟嗣於97年12月7 日出具聲明書表示被告於96年9 月23日
      侵占96 年 度投資險保費2 萬4 千元，於96年4 月6 日、
      96年7 月6 日、96年10月5 日、97年1 月11日侵占醫療險
      保費6,989 元，有聲明書1 紙可憑（98年度他字第3260號
      卷第10頁），則依甲○○之陳述，被告究係何時收取甲○○之投資險保費2 萬4 千元，已有矛盾。再證人甲○○於
      偵查中證述剛開始時被告會寫收據給伊，惟96年伊繳錢給
      被告時被告沒有給伊收據，伊想已經繳這麼多年了，所以
      沒有在意等語，惟嗣於本院審理時證稱：被告稱會將收據
      寄給伊，但伊都沒有去檢查信箱等語（本院99年7 月7 日
      審判筆錄），所述情節頗有差異。證人甲○○與被告利害
      關係相反，其所述自有詳加查證客觀事實之必要，然證人
      甲○○未能提出被告交付之收取保費收據，其證述情節亦
      前後有異，所述是否與事實相符，即屬有疑。
（四）又證人甲○○於偵查中證稱：伊有證人張玲琳可證明被告
      有到伊住處收過保費等語（98年11月9 日偵查筆錄，98年
      度偵字第16658 號卷第26頁），惟於本院審理時證述：之
      前伊跟女友張玉玲同居，丙○○有來收過一次錢，剛好張
      玉玲在，當時伊在偵查時說是張玲琳是因為伊太緊張，所
      以才把名字說錯等語（本院99年7 月7 日審判筆錄），然
      證人甲○○竟會將關係密切之女友姓名說錯，則其女友究
      竟當時有無在場，其前後所述之女友是否為同一人，均有
      疑問。
（五）南山人壽公司於96年10月18日即以掛號郵件寄送投資險保
      費催繳通知至甲○○之台北縣樹林市○○街104 巷10號 2
      樓住處，另早於96年6 月10日即以平信寄交通知甲○○未
      收到甲○○之96年4 月6 日到期之醫療險保費，此有中華
      民國郵政交寄大宗掛號函件執據1 紙及南山人壽公司保險
      費逾期未繳照會單1 紙在卷可參（98年度偵字第16658 號
      卷第97 頁 、第100 頁），又甲○○居住於台北縣樹林市
      ○○街104 巷10號2 樓，迄99年3 月間止，已快7 年時間
      ，業據證人甲○○證述在卷（本院99年7 月7 日審判筆錄
      ），依常理推斷，甲○○當於96年間即收到南山人壽公司
      所寄送之催繳保費通知。惟證人甲○○證稱：都沒有收到
      南山人壽公司寄來的催繳保費通知，因為伊都不會去檢查
      信箱等語（本院99年7 月7 日審判筆錄），則依其所述，
      其未收到南山人壽公司之催繳通知係出於可歸責於己之原
      因，且無相關證據可資佐證。是證人甲○○證稱不知保費
      未繳並遭南山人壽公司催繳，因而一再將保費交予被告等
      語，僅為證人一面之詞，是否與事實相符，並非無疑。
（六）證人甲○○另證稱：當初是投保儲蓄險及醫療險，後來被
      告都沒有跟伊聯絡，伊就打南山人壽公司080 電話，希望
      能夠從伊的儲蓄險裡面拿一些錢出來繳醫療險，對方告知
      伊投保的是投資型保單，伊才知道伊買的是投資型保單等
      語（本院99年7 月7 日審判筆錄）。惟查，甲○○於南山
      人壽公司投資型保險要保書上親自簽名一情，業據證人甲○○證述明確，且有該要保書在卷可參（98年度偵字第16
      658 號卷第42-44 頁），且甲○○之學歷為高職畢業，業
      據其自承在卷（本院99年7 月7 日審判筆錄），是依簽署
      契約之情形及證人之學歷觀之，甲○○當無不知其所簽署
      之保險契約為投資型保險之理。綜上，證人甲○○所證述
      情節不僅無證據可資補強，復與卷內各項文書資料所顯示
      之內容不符，所述顯難採信。
（七）至檢察官所舉之南山人壽公司業務員訂約申請書、業務代
      表合約書、甲○○投資型保險單契約書、快樂人生要保書
      、保費逾期照會單、94年及95年繳費單據、續期保費查詢
      回函，僅能證明被告有於南山人壽公司任職，及甲○○投
      保上開保險契約暨繳費情形，無從佐證證人甲○○之證詞
      。
五、綜上，本件證據無法證明被告有檢察官所指前開犯行，此外
    ，本院復查無其他積極證據足以證明被告涉有業務侵占犯行
    ，揆諸上開法條及判例意旨，本件不能證明被告犯罪，自應
    為被告無罪之諭知。
據上論斷，依刑事訴訟法第301 條第1 項，判決如主文。
本案經檢察官高維駿到庭執行職務
中    華    民    國    99    年    7     月    30    日
                  刑事第七庭  審判長法  官  林庚棟
                                    法  官  章曉文
                                    法  官  林欣苑
上正本證明與原本無異。
如不服本判決應於收受送達後10日內向本院提出上訴書狀，並應
敘述具體理由；其未敘述上訴理由者，應於上訴期間屆滿後20日
內向本院補提理由書（均須按他造當事人之人數附繕本）「切勿
逕送上級法院」。告訴人或被害人如對於本判決不服者，應具備
理由請求檢察官上訴，其上訴期間之計算係以檢察官收受判決正
本之日期為準。
                                    書記官  劉英芬
中    華    民    國    99    年    8     月    2     日

司法院資訊處製作；財團法人民間司法改革基金會備份。
